臺灣臺中地方法院刑事判決　　　　　　 100年度訴字第1721號
公　訴　人　臺灣臺中地方法院檢察署檢察官
被　　　告　紀文士
選任辯護人　沈鈺銘律師
上列被告因殺人未遂案件，經檢察官提起公訴（100年度偵字第
11241號），本院判決如下：
    主    文
本件公訴不受理。
    理    由
一、公訴意旨略以：被告紀文士於民國（下同）100年5月13日凌
    晨1時30分許，在臺中市○○區○○路4段319號之友人吳和
    福住處，因不滿黃建維向其催討債務，遂萌生殺人之犯意，
    明知折疊刀為質地堅硬銳利之金屬製品，若持之刺入人體之
    腹腔，會傷及臟器，足以致人於死，竟取出隨身攜帶之折疊
    刀（長約14公分，刀刃部分約6至7公分），朝黃建維之腹部
    刺殺，因黃建維抵抗，紀文士即以所持之折疊刀再朝黃建維
    之腹部刺第二刀，致黃建維受有前腹壁開放性傷口（傷口深
    度分別第一刀為3×5×1公分及第二刀為2×1公分，其中第
    一刀傷口3×5×1公分刺穿至腹腔並傷及肝臟）等傷害，經
    緊急就醫後，方未發生死亡結果。因認被告涉犯刑法第271
    條第2項、第1項之殺人未遂罪嫌。
二、有關證據能力部分：
（一）按被告以外之人於審判外之陳述，除法律規定外，不得作
      為證據，刑事訴訟法第159條第1項定有明文。查被告紀文
      士（下稱被告）之選任辯護人對證人即被害人黃建維於警
      詢中陳述之證據能力有所爭執（見本院100年7月21日準備
      程序筆錄，本院卷80頁背面），且公訴人未證明該警詢陳
      述具有較可信或特別可信之情況，是依上開規定，証人即
      被害人黃建維於警詢中陳述，就證明構成犯罪之事實，固
      無證據能力（即不得以之直接作為認定犯罪事實存否之證
      據），然仍非不得以之彈劾有證據能力之證據，進而削弱
      或否定其證明力。
（二）按刑事訴訟法第159條之1規定：被告以外之人於審判外向
      法官所為之陳述，得為證據。被告以外之人於偵查中向檢
      察官所為之陳述，除顯有不可信之情況者外，得為證據。
      再按刑事訴訟法第159條之1第2項所規定：「被告以外之
      人於偵查中向檢察官所為之陳述，除顯有不可信之情況者
      外，得為證據。」其中所謂「顯有不可信之情況」之條件
      ，核指陳述當時之「週遭客觀情況」而言，亦即須陳述當
      時，週遭存有客觀顯有不可信之特別情況，於偵查中向檢
      察官所為之陳述，始欠缺證據能力（最高法院98年度臺上
      字第949號判決意旨參見）。本院審酌證人即被害人黃建
      維於檢察官偵訊時係經檢察官告知具結之義務及偽證之處
      罰，並命證人朗讀結文後具結，衡情證人黃建維自必小心
      謹慎以免觸犯偽證罪，且於本院審理時當事人並未主張任
      何可供證明證人黃建維於檢察官偵訊時所為之陳述，究有
      如何之「顯有不可信之客觀情況」以供本院得以調查審認
      ，足認證人黃建維於檢察官偵訊時經具結結證所為之證詞
      ，得為證據，而有證據能力。
（三）卷附之刑案現場照片（包括被害人黃建維遭刺傷位置肚子
      二刀傷口照片、被害人黃建維遭劃傷位置脖子傷口照片、
      被害人黃建維遭劃傷位置右手傷口照片、被害人黃建維當
      時身穿上衣二處遭刺傷照片）及扣案物品照片（未展開摺
      疊刀及展開摺疊刀各一張）等（附於100年度偵字第11241
      號第23至25頁），係屬機械性紀錄特徵，也就是認識對象
      的是照相機鏡頭，透過機械鏡頭形成的畫面映寫入膠卷或
      以數位方式存入特定設備內（如記憶卡），然後還原於照
      相紙上，故照相中不含有人的供述要素，在現實情形與作
      為傳達結果的照片，在內容上的一致性是透過機械的正確
      性來加以保障的，在照相中並不存在人對現實情形的知覺
      、記憶，在表現時經常可能發生的錯誤（如知覺的不準確
      、誤差及記憶隨時間推移而發生的變化），故照片當然是
      非供述證據，並無傳聞法則之適用，本案卷附之刑案現場
      照片、扣案物品照片等既係透過相機拍攝後經洗印所得，
      且與本案犯罪事實具有關聯性，而被告及其選任辯護人對
      於卷內所附之上揭照片亦未主張係執法人員違法取得，經
      查又無不得作為證據之事由，依法自得作為證據，而有證
      據能力（最高法院97年度臺上字第3854號判決意旨參見）
      。
（四）扣案之折疊刀1支，因非屬供述證據而無傳聞法則之適用
      ，復係由員警依法定程序合法所扣得，且與本案犯罪事實
      具有關聯性，而被告及其選任辯護人於本院審理時對於警
      員查扣之過程亦均未表示異議，主張係執法人員違法取得
      ，經查又無不得作為證據之事由，依法自得作為證據，而
      有證據能力。
（五）本案卷內所附之被害人黃建維由清泉醫院出具之診斷證明
      書（附於100年度偵字第11241號第26頁）、清泉醫院100
      年5月30日清泉字第1000074號函（附於100年度偵字第
      11241號第46頁）、清泉醫院100年6月17日清泉字第10000
      90號函（附於100年度偵字第11241號第70至71頁）、清泉
      醫院100年7月29日清泉字第1000119號函（附於本院卷第
      94至95頁）等文書，固屬被告以外之人於審判外之書面陳
      述，惟公訴人、被告及其選任辯護人迄本院言詞辯論終結
      前並未聲明異議，復經本院審酌前開書面陳述作成時之情
      況，與上開診斷證明書乃醫院醫師本於專業知識所作成，
      復具有相當之中立性，又查無其他顯有不可信之情況，且
      對本案被告被訴殺人未遂之待證事項具有相當關聯性，依
      刑事訴訟法第159條之4之規定，認應有證據能力。
（六）按刑事訴訟法第159條之5第2項所定：「當事人、代理人
      或辯護人於法院調查證據時，知有第159條第1項不得為證
      據之情形，而未於言詞辯論終結前聲明異議者，視為有前
      項之同意。」乃係基於證據資料愈豐富，愈有助於真實發
      現之理念，酌採當事人進行主義之證據處分權原則，並強
      化言詞辯論主義，透過當事人等到庭所為之法庭活動，在
      使訴訟程序順暢進行之要求下，承認傳聞證據於一定條件
      內，得具證據適格。此種「擬制同意」，因與同條第一項
      之明示同意有別，實務上常見當事人等係以「無異議」或
      「沒有意見」表示之，斯時倘該證據資料之性質，已經辯
      護人閱卷而知悉，或自起訴書、原審判決書之記載而了解
      ，或偵、審中經檢察官、審判長、受命法官、受託法官告
      知，或被告逕為認罪答辯或有類似之作為、情況，即可認
      該相關人員於調查證據之時，知情而合於擬制同意之要件
     （最高法院96年度臺上字第4174號判決意旨參見）。經查
      卷內所引用供述證據中之書面陳述【包括職務報告、臺中
      市政府警察局豐原分局大雅分駐所搜索扣押筆錄、扣押物
      品目錄表、被告酒測值達0.67MG/L之酒精測定紀錄表、被
      告與被害人黃建維之和解書、清泉醫院100年7月14日清泉
      字第1000108號函檢送黃建維病歷資料影本（含急診病歷
      、處方病歷、急診護理評估表、急診護理紀錄、市政府消
      防局救護紀錄表、入院病歷摘要、出院病歷摘要、病程紀
      錄、麻醉前評估調查表、麻醉前評估紀錄及計劃、麻醉後
      訪視單、麻醉記錄單、恢復室紀錄、手術前評估單、手術
      記錄單、手術前後護理交班記錄單、手術前病患辨識記錄
      、手術中護理記錄單、手術前評估單、手術記錄單、手術
      前後護理交班記錄單、手術前病患辨識記錄手術中護理記
      錄單、住診檢驗報告單、醫囑單、體溫表、護理病歷、病
      患評估表與護理計劃、護理記錄）】，其性質屬於被告以
      外之人於審判外的陳述，而為傳聞證據，且查無符合刑事
      訴訟法第159條之1至之4等前4條之情形者，原雖無證據能
      力，然此部分供述證據內容，業經本院審理時予以提示並
      告以要旨，且經檢察官、被告及其選任辯護人表示意見。
      當事人及被告及其選任辯護人均已知上述供述證據乃屬傳
      聞證據，且於本院審判期日中均未對此部分之證據表示意
      見，且迄至言詞辯論終結前亦未聲明異議，揆諸前開規定
      ，爰依刑事訴訟法第159條之5規定，認為以之作為本案之
      證據亦屬適當，自均有證據能力。
三、本件公訴人認被告涉有殺人未遂之犯行，無非係以：被告於
    上開時、地持折疊刀刺殺被害人黃建維腹部二刀，致黃建維
    之腹部受有前腹壁開放性傷口，第一刀傷口為3×5×1公分
    、第二刀傷口為2×1公分，其中第一刀傷口3×5×1公分刺
    穿至腹腔並傷及人體重要器官肝臟，並有危及生命之危險，
    被告為一具有一般常識之人，顯可認知腹部為人體許多重要
    器官之所在，如以銳器傷及腹腔內臟器，將有危害生命之危
    險性，竟仍不違背其本意，猶持銳利之折疊刀朝黃建維之腹
    部猛刺，其行刺之初當具有殺人之確定或不確定故意甚明，
    又黃建維遭刺後腹部形成3×5×1公分之傷害，該傷勢已刺
    穿至腹腔並傷及肝臟，係因及時送醫救治始免於一死等語，
    為其主要論據。
四、訊據被告固坦承持扣案之折疊刀刺傷黃建維之事實，然矢口
    否認有殺人未遂之犯行，辯稱：100年5月13日伊和黃建維都
    有喝酒，黃建維喝得比較醉。後來黃建維不知道為了什麼事
    遷怒於伊，黃建維先用酒杯、煙灰缸丟伊，但沒有丟中，伊
    只有被玻璃碎片擊中，後來黃建維又拉著伊的衣領不放，伊
    就拿出隨身攜帶附於鑰匙圈上之折疊刀打開，刺向黃建維的
    腹部，伊只刺了一刀，後來黃建維站不穩，又被刀子刺了一
    下。後來黃建維就倒下去，躺成大字型，伊就趕快叫救護車
    ，救護車來時，黃建維本來不上救護車，說要等警察來，後
    來警察來了，黃建維才上救護車。伊沒有殺黃建維的意思，
    伊跟黃建維的父親認識二十多年，是看黃建維從小長大的，
    伊不可能殺黃建維，而且伊跟黃家也很親近。伊承認伊有傷
    害黃建維，但沒有殺黃建維的意思，伊已經和黃建維和解，
    伊也給付黃建維30萬元，其中包含之前欠黃建維的3萬5千元
    債務等語；被告之選任辯護人亦為被告辯護稱：被告與被害
    人本係久識之友人，案發一開始被告對被害人丟酒杯、菸灰
    缸之行為不予理會，本欲離開避免事端，卻遭被害人抓住毆
    打，被告以折疊刀刺傷被害人，目的僅欲擺脫被害人酒醉後
    對被告不理性之抓住及毆打，並無希望或欲使被害人發生死
    亡或重傷之結果，故被告在受被害人不法侵害時，未取當場
    更具殺傷力之刀具如菜刀等刺傷被害人，持僅約6至7公分之
    小折疊刀刺傷被害人二次（其中一次非被告有意為之），下
    手非重，未針對如胸部或頭部等致命之部位為之，且無持刀
    連續攻擊被害人，復無趁被害人倒下無反抗能力之際殺害或
    繼續攻擊被害人，反於見到被害人受傷流血後立即叫救護車
    救護被害人，在在可見被告並無希望被害人發生死亡或重傷
    之結果，被告並無殺人或重傷之直接故意至明等語。
五、次按犯罪事實應依證據認定之，無證據不得認定其犯罪事實
    事實，須依積極證據，苟積極證據不足為不利於被告事實之
    認定時，即應為有利於被告之認定，更不必有何有利之證據
    ，最高法院著有30年上字第816號判例可資參照。再按刑法
    殺人罪之成立，不僅客觀上須有殺人之行為，且行為人於主
    觀上須具有使人死亡之知與欲，始足當之。而殺人與傷害之
    區別，應以有無殺意為斷，即行為人於下手時有無決意取被
    害人之生命為準，至於被害人受傷處是否致命部位，及傷痕
    多寡、輕重為何等，亦僅得供審判者心證之參考，究不能據
    為絕對之標準；又行為人於行為當時，主觀上是否有殺人之
    故意，除應斟酌其使用之兇器種類、攻擊之部位、行為時之
    態度、表示外，尚應深入觀察行為人與被害人之關係、衝突
    之起因、行為當時所受之刺激、下手力量之輕重，被害人受
    傷之情形及行為人事後之態度等各項因素綜合予以研析（最
    高法院亦有18年上字第1309號、19年上字第718號、20年非
    字第104號、78年臺上字第5216號判例可資參照）。是被害
    人受傷處所是否致命部位及傷痕之多寡，輕重如何，雖足供
    為判定行為人有無殺意之參考，惟尚非係判定行為人具有殺
    人犯意之絕對標準。而殺人犯意之存否，固係隱藏於行為人
    內部主觀之意思，且此意思可能係存在有相當之時間，亦可
    能係在下手之際方產生，惟不論係何種情況均須以積極並確
    實之證據證明之，方足以認定之，亦即該項殺人或傷害之主
    觀犯意認定，仍須參酌各方面直接、間接證據，例如行為人
    與被害人之關係，事前之仇隙是否足以引起其殺人之動機、
    所用兇器為何、攻擊時之力勁是否猛烈、被害人之傷勢如何
    、受傷部位是否足以致命、攻擊後之後續動作是否意在取被
    害人性命等一切客觀情狀全盤審酌考量，而不得以推測或擬
    制之方法，以為裁判之基礎。經查：
（一）被告於100年5月12日深夜前往友人吳和福位於臺中市○○
      區○○路4段319號住處，在該處二樓與吳和福、黃建維及
      另二位友人共同喝酒，酒後於同年月13日凌晨1時30分許
      以其所攜折疊刀刺擊黃建維腹部二刀，致黃建維受有前腹
      壁開放性傷口，其中第一刀傷口為3×5×1公分刺穿至腹
      腔並傷及肝臟、第二刀傷口為2×1公分之事實，業據被告
      於警詢、偵訊及本院審理時供認不諱，並經證人即被害人
      黃建維於警詢、偵訊及本院審理時證述明確，此外，復有
      黃建維之由清泉醫院出具之診斷證明書（附於100年度偵
      字第11241號第26頁）、清泉醫院100年5月30日清泉字第
      1000074號函（附於100年度偵字第11241號第46頁）、清
      泉醫院100年7月29日清泉字第1000119號函（附於本院卷
      第94至95頁）、刑案現場及扣案物品照片（附於100年度
      偵字第11241號第23至25頁）在卷可參，並有被告所有之
      折疊刀1支扣案足憑，此部分事實固堪認定。
（二）針對本件案發經過，被害人黃建維及在場目擊証人吳和福
      證述之內容如下：
（１）証人黃建維於100年6月8日偵訊中結証稱：「（問：你與
      被告何關係？）鄰居，在我小時候就認識紀文士，約20、
      30年了。（問：在何時地遭人拿刀刺殺？）在今年5月13
      日凌晨在中清路3段319號路邊，我跟紀文士都有喝酒，後
      來因為錢發生口角，他也不是刻意要刺我，紀文士刺我二
      刀。（問：為何你脖子跟手會有受傷？）那是因為我跟紀
      文士發生肢體拉扯，被他拉傷的，那並不是刀傷。我在醫
      院住了6天。………（問：紀文士在跟你發生口角當時有
      無跟你說什麼話？）沒有。（問：100年5月13日調查筆錄
      中記載紀文士對你嗆聲說『他對我忍耐很久，一定要給我
      死』，你是否有跟警察這樣講？）我當時喝很多酒，所以
      我不知道我說什麼。（問：為何紀文士要刺你二刀？）因
      為我跟他要錢，第一刀刺比較深，第二刀是我跟紀文士搶
      刀，紀文士才刺到的，只有傷到外皮，沒有刺到裡面。…
      …（問：事後紀文士有無叫救護車救護？）紀文士叫在場
      的其他朋友叫救護車。……（問：現場為何地？現場有無
      其他工具？）現場是朋友家，現場有煮菜的工具跟切檳榔
      的工具，這些工具放在二樓沙發，我們是在二樓沙發發生
      拉扯，我先朝紀文士丟杯子，之後我就拉紀文士下樓講事
      情，後來二人拉到一樓，之後紀文士在一樓外面拿刀刺我
      。………（問：紀文士究竟是在一樓或二樓刺傷你？）紀
      文士先在二樓刺我第一刀，當時我沒有感覺被刺傷，因為
      我酒喝很多，我就要將紀文士拉去一樓，之後在一樓發生
      拉扯，所以才會被刺到第二刀。………（問：究竟第二刀
      在何處發生的？）當時我酒喝很多，實在記不得在何處發
      生，而且連我被刺傷都沒有感覺。……（問：當天有無與
      紀文士約好見面？）沒有，是偶遇。」等語（見100年度
      偵字第11241號第48至49頁）。
（２）証人黃建維於本院審理時結証稱：「（檢察官問：今年的
      5月13日凌晨1點多是否有到臺中市○○區○○路四段319
      號？）有，是朋友吳和福的家。（檢察官問：當天為何會
      去吳和福的家？）去那裡坐。（檢察官問：你有無跟何人
      約好要去吳和福家？）沒有。（檢察官問：你當天進去吳
      和福家中的時候，現場有哪些人？）吳和福、被告、葉百
      誠還有一位姓林的人。（檢察官問：你去的時候，這些人
      在做什麼？）喝酒。（檢察官問：你進去吳和福家中後，
      有無跟被告發生何事？）剛進去沒有，喝酒喝一下後才發
      生吵架的事情。（檢察官問：為何會跟被告發生吵架的事
      情？）因為我跟被告要錢，我跟被告說有錢喝酒，沒有錢
      還錢，我對被告丟酒杯，所以兩個人吵起來，我就把被告
      拉下去樓下，因為當時是在朋友的家，不好意思在那裡吵
      架，想說要去外面講，所以才把被告拉去樓下。（檢察官
      問：你在要把被告拉去樓下的時候，發生何事？）就發生
      拉扯，就被被告的小刀刺到。（檢察官問：你是何時發現
      被被告的小刀刺到？）因為那時候有拉扯、有喝酒，所以
      被刺到都沒有感覺。（檢察官問：你是到哪個階段才發現
      肚子被刺到？）拉扯完之後。（檢察官問：地點在那裡？
      ）是在樓下。第一刀是在樓上，第二刀在樓下，我那天有
      喝酒，不太記得。互相拉扯又傷到的是指第二刀。（檢察
      官問：你剛才說第一刀是在樓上發生的，是如何確定是在
      樓上被刺到的？情形為何？）那時候吵起來很亂，記不清
      楚了，只知道是在樓上。（檢察官問：你有無看到你的第
      一刀是如何被被告刺到的？）沒有。（檢察官問：你第一
      刀的傷勢是何時發現的？）刺下去就發現了。（檢察官問
      ：你第一刀被刺下去的時候你就發現了，你有什麼反應？
      ）我就把被告拉下去樓下。（檢察官問：你發現已經被刺
      一刀之後，為何沒有立刻求救，而是拉被告下樓？）因為
      我要找被告打架，因為他刺我一刀。（檢察官問：你在樓
      上的時候，到底發生什麼情況，他會刺你一刀？）因為我
      對被告丟酒杯。（檢察官問：你朝被告丟酒杯之後，被告
      的反應為何？）丟酒杯之後，我把被告拉去樓下的時候被
      刺一刀。（檢察官問：你那時是如何拉被告的？）拉被告
      胸前的衣服。（檢察官問：你手上有無拿武器要強拉被告
      跟你下樓？）沒有，丟完酒杯就拉被告。（檢察官問：你
      在拉被告的時候，有無打被告？）有，我用手打被告，打
      被告的手臂。（檢察官問：被告有無回打你？）沒有。（
      檢察官問：你當時喝了多少酒？）忘記了。（檢察官問：
      被告當時有無要跟你下樓？）有。（檢察官問：被告有要
      跟你下樓，為何要拿刀刺你？）因為我打被告。（檢察官
      問：你下樓之後，又跟被告發生何事？）打架拉扯。（檢
      察官問：被告在樓下的時候，有無看到你的肚子流血？）
      有。（檢察官問：被告看到你肚子流血之後，有無做何反
      應？）被告有叫救護車，被告在樓下的時候叫的救護車。
      （檢察官問：被告發現你肚子流血的時候，有無要逃跑的
      動作？）沒有。（檢察官問：你之前在警局中為何說被告
      往樓下跑，你追著被告下樓，後來警察來了，警察跟你一
      起去追被告？）因為拉扯後我要打被告，被告閃避，就追
      來追去。……（檢察官問：你為何跟警察說警察到現場後
      ，警察跟你一起追趕被告？）是我追被告追到一半的時候
      ，警察才來的。（檢察官問：警察與救護車是何人通知的
      ？）是被告和吳和福吧。（檢察官問：你在樓下不是追被
      告嗎？被告怎麼有時間通知救護車？）先拉扯打架，我要
      打被告，被告閃避讓我追，可能是被告刺我第一刀之後，
      被告就有叫救護車了吧。（檢察官問：你說被告刺你第一
      刀之後，你就拉被告打架了，被告怎麼有時間叫救護車？
      ）被告應該是叫朋友叫救護車的，我有聽到。（檢察官問
      ：你一開始朝被告丟酒杯的時候，被告有無罵你？）是我
      跟被告嗆聲。（檢察官問：被告當時的反應為何？）被告
      當時沒有反應。（檢察官問：你對被告嗆聲、又丟酒杯，
      被告是否完全都沒有反應？為何被告突然就拿一把刀刺你
      ？）是。因為我跟被告拉扯，要拉被告下去被告不要。（
      檢察官問：你之前在警局跟警察說你跟被告發生爭吵，你
      說被告跟你嗆聲說要讓你死，他已經忍你很久了，你是否
      有這樣講？）當時有喝酒，我忘了。（檢察官問：你是忘
      了有沒有跟警察這樣講嗎？）是。………（辯護人問：你
      剛才提到說你先丟被告酒杯之後，被告有無想要離開的意
      思？）我丟完酒杯之後就拉被告。（辯護人問：你剛才說
      你拉被告的時候，有用手打被告的手臂，你是要打被告的
      手臂或是要打被告的頭，被告用手去擋住頭？）是我要打
      被告的頭，被告用手去擋，所以我打到被告的手臂。（辯
      護人問：被告刺你第一刀的時候，是否是你在打他的時候
      ？）是我要把被告拉到樓下去的時候。（辯護人問：你是
      何時打被告？）是我丟完酒杯之後，才打被告的頭，然後
      才要拉被告下樓。（辯護人問：你剛才提到第二刀是在一
      樓或是二樓發生的？）是在一樓發生的。（辯護人問：你
      確定嗎？）確定。（辯護人提示偵卷第49頁倒數第7行問
      ：偵查中檢察官問你第二刀是在哪裡發生的，你說因為你
      酒喝很多，你不記得了，為何現在可以確定是在一樓？）
      因為慢慢回想起來了。（辯護人問：你在偵查中說被刺到
      之後有倒下去，倒下去之後，被告有無繼續拿刀子刺你？
      ）沒有。（辯護人問：你說你在一樓有在追打被告的時候
      ，被告跑著讓你追，當時被告有無還手打你？被告有無再
      拿刀子出來？）沒有。沒有。……………（審判長問：你
      那天去吳和福家中的時候，你到了之後是否就馬上跟被告
      發生衝突？或是有先聊天講話？）我們先喝酒。（審判長
      問：喝了多久之後，才發生衝突？）大約半個鐘頭。（審
      判長問：在場有幾個人？）吳和福、葉百誠、被告，還有
      一位姓林的人，連我總共有五個人在場。……（審判長問
      ：你說第一刀是在拉扯的時候刺到的嗎？）是我在二樓要
      拉被告去樓下時刺到的。（審判長問：你拉被告的時候，
      有無打被告？）沒有，我是用一手拉被告胸前的衣服，丟
      杯子與打被告都是在之前。（審判長問：你拉被告胸前衣
      服的時候才被被告刺到第一刀嗎？）是。（審判長問：你
      一手拉被告的衣服的時候，被告的手有撥開你嗎？）被告
      沒有撥開我。（審判長問：在樓上刺了一刀，在樓下拉扯
      時又刺了一刀，你在樓下拉扯的時候，是如何拉扯的？）
      是像互毆一樣的拉扯，我要打被告，被告要跑。（審判長
      問：你們兩人互相拉扯的時候，被告當時怎麼有手可以拿
      刀子刺你？）刀子在被告的手上，兩個人拉扯時有去劃到
      。（審判長問：你第一刀與第二刀大約隔了多久？）我不
      記得了，應該有超過一分鐘。（審判長問：剛才提示你的
      傷口照片，被告當時是如何刺你？）我沒有看到被告怎麼
      刺我，如果我有看到被告如何刺我，我就會閃避了。（審
      判長問：被告拿刀子出來的時候，你有無看到？）沒有。
      ………（審判長問：你與被告拉扯的時候，有無對被告大
      小聲？）有，在二樓就有。（審判長問：被告有無在一樓
      或二樓向你嗆聲忍你很久了，要給你死？）我印象中沒有
      聽到這個，我們只是互相罵來罵去。……（審判長問：你
      在樓下被刺第二刀的時候，被告是馬上走掉，或是兩個人
      又繼續發生拉扯？）我被刺完第二刀之後，我要打被告，
      被告又跑，我又追，兩人又打架，之後警察才來。（審判
      長問：被告從二樓到一樓，是你把被告拉下樓的嗎？）是
      我把被告拉下樓的。」等語（見本院100年8月30日審判筆
      錄）。
（３）証人吳和福於本院審理時結証稱：「（辯護人問：在今年
      5月12日晚上有無朋友在你家？在場的有何人？）有我、
      葉百誠、還有一位姓林的人，被告及黃建維。（辯護人問
      ：當時在做何事？）我和葉百誠和姓林的人在那邊喝酒、
      看電視，之後被告先到，被告到的時候已經有喝酒了，過
      了沒有多久，黃建維就來了，黃建維來的時候，也已經有
      喝酒。（辯護人問：喝酒在你們家中的一樓或是二樓？）
      是在二樓。（辯護人問：你平常都在那裡看電視、喝酒，
      是否還會在那裡煮東西？煮東西的工具有什麼？）會在那
      裡煮東西，那裡有菜刀、砧板、碗盤，那裡空間很小。（
      辯護人問：菜刀大約有多大？）一般的家用菜刀，可以剁
      肉。（辯護人問：那天你說被告與黃建維都有到你家，被
      告到你家要做何事？）被告很久沒有去了，那天剛好來，
      來我家沒有什麼事，只是來坐坐。（辯護人問：被告與黃
      建維兩人有無約好要去你家？）沒有，兩個人都很久沒去
      ，剛好那天兩個人都有來。（辯護人問：被告是否知道黃
      建維要去你家嗎？）不知道。（辯護人問：在黃建維到你
      家之後，發生何事？）兩個人因為喝醉都在吵架，吵什麼
      我也聽不清楚。（辯護人問：黃建維來的時候吵架之前有
      無坐下喝酒聊天？）沒有，我看黃建維來時已經很醉了。
      （辯護人問：黃建維跟被告吵架之外，有無肢體的動作？
      ）那時候黃建維用手束住被告的脖子，又對被告丟酒杯。
      （辯護人問：黃建維是先丟酒杯，或是先束住被告的脖子
      ？）是先丟酒杯，因為那時候喝酒已經結束沒有酒了。（
      辯護人問：黃建維丟酒杯之後，被告有何反應？）沒有，
      被告站在裡面角落。（辯護人問：當時你的反應為何？）
      我跟他們說已經很晚了，趕快走，不要吵到鄰居。（辯護
      人問：你講完這些話以後，被告有無要離開？）當時被告
      還站在那裡，被告看起來好像要下樓，被告要下樓然後黃
      建維又把被告拉起來。（辯護人問：黃建維束住被告的脖
      子的時候，是在被告要下樓的時候嗎？）不是，是在丟完
      酒杯之後時束住被告脖子一下子而已。（辯護人問：被告
      是何時想要下樓的？被告想要下樓的時候，是否可以自由
      的下樓？）那時候黃建維攬住被告的時候，被告有想要離
      開。（辯護人問：黃建維攬住被告的時候，有無出手打被
      告？）好像有出手要打被告的頭。（辯護人問：是已經打
      下去了嗎？）有打下去了。（辯護人問：你有無看到黃建
      維有無流血？）之後有。（辯護人問：黃建維打被告的頭
      的時候，黃建維在做什麼？）他們兩個抱在一起，我也不
      知道在做什麼。（辯護人問：是否是在二樓？）是。（辯
      護人問：他們二人在那裡拉扯多久）有一陣子，大約十幾
      分鐘。（辯護人問：這中間兩人有無大聲講話？）有，很
      吵，我一直趕他們走，叫他們去外面講。（辯護人問：你
      看到黃建維流血的時候是何時？）是他們要下樓的時候，
      黃建維發現自己的衣服變紅色，問為何變紅色，問被告是
      否你刺我，我們才發現黃建維受傷。（辯護人問：你們發
      現黃建維受傷之後，被告有何反應？）被告就叫我打電話
      叫救護車，我不會打，被告教我怎麼打，等了一下救護車
      沒有來，後來有人打到我的電話問我有沒有人受傷，我說
      有，一下子救護車就來了，之後警察也來了。（辯護人問
      ：黃建維發現自己受傷的時候，那時候是一個洞或是兩個
      洞？）我不知道。（辯護人問：你們發現黃建維受傷之後
      ，被告有無再拿刀子刺黃建維？）我沒有再看到了。（辯
      護人問：黃建維受傷之後，有無倒在地上？是在一樓或是
      二樓？）有，黃建維在二樓發現自己流血之後，有倒在地
      上，但一下子又爬起來。（辯護人問：倒在地上大約多久
      ？）大約一下子，我有看到黃建維爬起來。（辯護人問：
      你看到黃建維躺在地上的時候，被告有無再刺黃建維？）
      沒有。（辯護人問：你叫了救護車之後，你做了什麼事？
      ）我就到樓下去等救護車，等救護車和警察。（辯護人問
      ：你下樓之後，有無人在下樓？）我與葉百誠先下樓，後
      來被告再下樓，黃建維又接著下樓。（辯護人問：黃建維
      下來之後，與被告有無發生爭執？）有，兩個人又互相拉
      扯。（辯護人問：在樓下的時候，被告有無拿刀子刺黃建
      維？）我沒有看到。（辯護人問：在樓下發生拉扯的時候
      ，兩人有無倒地？）有，兩個人抱在一起跌倒在地上。（
      辯護人問：被告有無再打黃建維？）沒有。（辯護人問：
      救護車先來或是警察先來？）救護車。當時兩個人還在追
      逐。（辯護人問：警察是如何找到被告的？）一下子警察
      就找到被告，警察來了就由警察處理，我沒有注意。……
      （檢察官問：你們怎麼沒有把黃建維拉開？）那時候我只
      有用喊的，他們二人身材比我高大，我沒有辦法，另外一
      個人腳痛風沒有辦法。………（審判長提示警卷第12頁背
      面、第14頁背面筆錄問：對於這個過程有無意見？）我沒
      有看到，警察來了之後就由警察處理，我沒有注意，我沒
      有聽到被告跟黃建維嗆聲說要給你死。」等語（見本院
      100年8月30日審判筆錄）。
（三）就証人即被害人黃建維歷次於偵查及本院審理中所為之證
      詞相互勾稽以觀，就(1)其在二樓先對被告丟酒杯、接著
      與被告發生拉扯毆打，才遭被告於其腹部刺擊第一刀；(2)
      其遭被告於其腹部刺擊第二刀後仍與被告於一樓發生拉扯
      追逐等事實証述明確，且與目擊証人吳和福所述相符，此
      部分事實亦堪予認定；惟就其遭被告刺擊之第二刀究係發
      生在二樓於第一刀刺完不久後接續發生？抑或在其與被告
      下樓後至一樓繼續拉扯時才發生？証人黃建維堅稱係在一
      樓發生，此部分之証詞與被告自白情節及目擊証人吳和福
      所述並不相符，惟就被害人黃建維當日之飲酒情形，依台
      中市政府消防局救護紀錄表上之記載：「患者有酒精反應
      ，無法回答主訴問題，意識不清」等語（見本院卷第35頁
      ），且証人黃建維一再証稱：「當時我酒喝很多，實在記
      不得在何處發生，而且連我被刺傷都沒有感覺。」、「我
      沒有看到被告怎麼刺我，如果我有看到被告如何刺我，我
      就會閃避了。」、「被告拿刀子出來時，我沒有看到」等
      語，被害人黃建維既然未看到自己如何遭被告刺擊，甚至
      連遭刺擊之當下亦未感覺到疼痛，足認黃建維當時之意識
      確因酒醉而不清晰，是其堅稱腹部受傷之第二刀係在一樓
      與被告繼續拉扯時才遭刺擊之印象應非可靠真實。而以目
      擊証人吳和福所証於二樓在場之人發現黃建維已受傷流血
      而紛紛下樓等候救護車之情節，縱然黃建維在受傷後於一
      樓仍繼續與被告拉扯追逐，惟此時被告既已為黃建維呼叫
      救護車及報警，應無再繼續刺擊黃建維之可能，是被害人
      黃建維腹部遭刺之兩刀傷口應均係在二樓時發生。就被害
      人黃建維所受傷勢而言，其中第一刀傷口為3×5×1公分
      刺穿至腹腔並傷及肝臟、第二刀傷口為2×1公分，第一刀
      之傷口深達5公分，足推當時被告所持之刀刃係對著被害
      人黃建維之腹部，且應有相當之力道始能將刀刃之三分之
      二以上（刀刃部分依扣案物品照片觀之約6至7公分）插入
      黃建維之腹部，至於第二刀之傷口深度僅1公分，足認第
      二刀刺入黃建維腹部時並未有相當之使力，是被告辯稱第
      二刀係因於刺完第一刀後，黃建維仍繼續與之發生拉址始
      誤刺的傷害，即有可能，是若被告真有意欲置黃建維於死
      地，於刺完第一刀後應係趁勢攻擊，而非縮手減力，是被
      告於刺擊黃建維腹部第一刀時是否具有殺人之故意，尚有
      探究之餘地。
（四）再依現場目擊証人吳和福之証詞可知，在二樓黃建維對被
      告丟完酒杯後先束住被告脖子，後攬住被告的身體並出手
      毆打被告，之後被告與黃建維兩人就因互相拉扯而抱在一
      起約十幾分鐘，之後兩人身體分開欲下樓時黃建維始發現
      自己的腹部在流血，是黃建維腹部遭刺應係在其與被告拉
      扯十幾分鐘的過程中發生。而依被害人黃建維案發時之身
      高171公分、體重85公斤（此有卷附之清泉醫院護理紀錄
      可稽，見本院卷第69頁），被告自承案發時之身高175公
      分、體重70公斤（見本院100年8月30日審判筆錄），兩人
      身高差距不大，惟就體重部分，黃建維較被告重達15公斤
      ，加以當日黃建維因酒醉執意要將被告拉至一樓理論打架
      之情形，黃建維必定使盡全身力氣往被告身上推擠，縱然
      被告在與黃建維拉扯之過程中趁隙打開原本收起來的折疊
      刀對著黃建維腹部，而造成黃建維深達5公分的傷口，惟
      由黃建維一再証述自己並未看到被告何時拿出刀子和自己
      何時被刺傷之情節，足推黃建維應係在與被告身體非常貼
      近之距離下遭刺，是除了被告本人之使力外，應有部分的
      力道係來自於黃建維原本的體重加上酒醉後的蠻力推擠所
      致，才會造成刀刃進入腹腔5公分的深度，是被害人黃建
      維腹部之第一刀傷口雖然有3×5×1公分刺穿至腹腔並傷
      及肝臟之嚴重傷勢，但應非完全係被告之出力所造成，是
      尚難以被害人黃建維之腹部有3×5×1公分刺穿至腹腔並
      傷及肝臟之傷勢，即認定被告刺擊黃建維第一刀時具有殺
      人之犯意。
（五）再者，被告與被害人黃建維在二樓拉扯約10幾分鐘，而在
      場尚有屋主吳和福及另二名酒友在旁觀看，但無人上前將
      被告與黃建維兩人之身體拉開，而被告與黃建維停止拉扯
      分開身體欲下樓時始見黃建維腹部流血，被告立即請在場
      之人打電話呼叫救護車，而被告亦下樓幫忙等候救護車來
      到，直至警員據報到達現場時仍未離開之情，亦經證人即
      被害人黃建維及証人吳和福結證在卷，並有警員職務報告
      在卷足憑（見100年度偵字第11241號第11頁）。倘被告意
      在殺害黃建維，則斯時被告手中持有折疊刀，黃建維手中
      並未持有任何器械，而以當時情況，黃建維已受傷流血，
      又周圍雖有人旁觀，但無人攔阻，被告對所處環境有絕對
      掌控之優勢，其大可繼續刺殺黃建維，此情形下欲使黃建
      維發生重傷或死亡結果，當非難事，而被告並未有此反應
      ，此與一般殺人犯行之客觀常態，顯有出入；甚而在場之
      屋主吳和福及另二名酒友在旁觀看均無人上前勸阻而將兩
      人拉開，足認當時屋內現場之人均未感受到被告有殺人犯
      意之氣氛，才未出手及時阻止悲劇的發生。
（六）又就被告所持以刺擊被害人黃建維之兇器觀之，係附於鑰
      匙圈之折疊刀，業經本院當庭勘驗屬實，被告亦供承上開
      折疊刀平日係附掛其所有之車子鑰匙等語，顯見上開持以
      傷人之兇器係被告所有隨身攜帶之鑰匙圈，並非意欲犯案
      刻意事先準備而攜帶前往之兇器，是被告因與黃建維一時
      忿爭之際，取出持以為攻擊傷人之器具，當與常情無違；
      且查被害人黃建維與被告係認識二十餘年以上之鄰居，証
      人即被害人黃建維亦証述：「（審判長問：是否常常跟被
      告喝酒？）以前比較常，大約是案發之前一、兩年前，天
      天都有相約喝酒。（審判長問：你與被告除了有積欠金錢
      的糾紛之外，有無其他的恩怨？平常私交如何？）沒有其
      他的恩怨。平常私交不錯。」等語（見本院100年8月30日
      審判筆錄），兩人之前原有多年交情，其後往來漸少，案
      發當日係於証人吳和福住處巧遇，兩人間雖有金錢借貸糾
      紛，但彼此間並無深仇大恨，黃建維亦未因此而屢向被告
      尋釁、理論，是兩人於飲酒後思及彼此心有不滿而發生拉
      扯推擠，衡情被告當無僅因上開糾紛，即萌生戕害黃建維
      生命之動機及故意。
六、綜上，本院以被告持隨身攜帶之折疊刀刺擊被害人黃建維腹
    部二刀，固可認被告確有普通傷害之主觀犯意與客觀行為，
    惟尚乏據可證被告係基於故意或不確定故意殺人之犯意所為
    ，至多僅可認被告犯係刑法第277條第1項之傷害罪。按刑事
    判決得就起訴之犯罪事實變更檢察官起訴所引應適用之法條
    者，以科刑或免刑判決為限，本件檢察官以殺人未遂起訴，
    經原審審理結果，認為被告所犯實為傷害罪，未經合法告訴
    ，則於判決理由欄敘明其理由逕依刑事訴訟法第303條第3款
    諭知不受理判決即可，原無適用同法第300條之餘地（最高
    法院47年台非字第41號判例意旨、71年度台上字第6600號判
    決意旨參照）。本件被告所犯刑法第277條第1項傷害罪，雖
    公訴人認被告所為係犯刑法第271條第2項、第1項之殺人未
    遂罪，容有誤會，然既經檢察官提起公訴，依同法第287條
    前段規定，須告訴乃論。而告訴人與被告已達成和解並撤回
    告訴，有和解書（見100年度偵字第11241號第62至63頁）及
    撤回告訴狀（見100年度偵字第11241號第53頁）各一份在卷
    可按，復經告訴人黃建維於本院審理時陳明在卷，揆諸前開
    說明，爰諭知不受理之判決。
七、據上論斷，應依刑事訴訟法第303條第3款，判決如主文。
本案經檢察官戚瑛瑛到庭執行職務。
中    華    民    國    100   年    9     月    13    日
                  刑事第一庭    審判長法  官  許旭聖
                                      法  官  許金樹
                                      法  官  廖穗蓁
上正本證明與原本無異。
如不服本判決，應於收受送達後10日內向本院提出上訴書狀（應
敘述具體理由並附繕本）。
上訴書狀如未敘述理由，應於上訴期間屆滿後20日內補提理由書
於本院。
                                      書記官  許靜茹
中    華    民    國    100   年    9     月    13    日